臺灣臺中地方法院刑事判決　　　　　　　　　　　　九十一年度自緝字第五九八號
　　自　訴　人　乙○○
　　被　　　告　甲○○
右列被告因詐欺案件，經自訴人提起自訴，本院判決如左：
    主  文
甲○○無罪。
    理  由
一、自訴意旨略以：被告甲○○在臺中市○區○○路三一０巷十號經營順藝模具工廠
    ，自訴人乙○○於民國八十五年間任職於被告經營之上開工廠，擔任操作員之工
    作，詎被告基於為自己不法所有之意圖，於八十五年底，以工廠將接獲大筆生意
    並有豐碩盈餘之假象，希望自訴人共同創業打拼為由，誘使自訴人提供現金周轉
    ，使自訴人陷於錯誤而陸續交付現金，合計達新臺幣（下同）七十萬元，未料工
    廠營運狀況與被告所言相悖，況被告拿了錢後，並非經營公司，自訴人不甘受損
    ，而於八十六年中離職，並要求被告還錢，被告交付付款銀行分別為臺灣土地銀
    行臺南分行、臺中市農會、彰化商業銀行之三張支票作為清償，結果該三張支票
    屆期均遭退票，自訴人至被告工廠要求被告還款，被告再交付一張本票及付款銀
    行分別為臺中市農會及臺新商業銀行之二張支票，屆期提示再遭退票，自訴人再
    至被告工廠，被告經營之工廠已人去樓空，至此始知受騙。因認被告甲○○涉犯
    刑法第三百三十九條第一項之詐欺取財罪嫌云云。
二、按犯罪事實應依證據認定之，無證據不得推定其犯罪事實，刑事訴訟法第一百五
    十四條定有明文。次按所謂認定犯罪事實之證據，係指足以認定被告確有犯罪行
    為之積極證據而言，該項證據自須適合於被告犯罪事實之認定，始得採為斷罪之
    資料；又事實之認定，應憑證據，如未能發現相當確實證據，或證據不足以證明
    ，自不能以推測或擬制之方法，以為裁判之基礎，最高法院二十九年上字第三一
    ０五號、四十年臺上字第八六號判例著有明文。再按告訴人之告訴，係以被告受
    刑事訴追為目的，是其陳述是否與事實相符，自應調查其他證據以資審認；又事
    實審法院對於證據之取捨，依法雖有自由判斷之權，然積極證據不足證明犯罪事
    實時，被告之抗辯或反證縱屬虛偽，仍不能以此資為積極證據應予採信之理由，
    最高法院亦著有五十二年臺上字第一三００號及三十年上字第四八二號判例可資
    參照。又按認定犯罪事實所憑之證據，無論係直接證據或間接證據，其為訴訟上
    之證明，須於通常一般之人均不致有所懷疑，而得確信其為真實之程度者，始得
    據為有罪之認定，倘其證明尚未達到此一程度，而有合理之懷疑存在，復無其他
    調查途徑可尋，法院即應為無罪之判決，最高法院七十六年臺上字第四九八六號
    著有判例。末按刑法第三百三十九條第一項詐欺罪之成立，以意圖為自己或第三
    人不法所有，以詐術使人將本人或第三人之物交付為要件。所謂以詐術使人交付
    ，必須被詐欺人因其詐術而陷於錯誤，若其所用方法，不能認為詐術，亦不致使
    人陷於錯誤，即不構成該罪，最高法院四十六年臺上字第二六０號判例亦有明文
    。
三、自訴人認被告涉有上開詐欺罪嫌，係以支票五張、退票理由單四紙、本票一張，
    為其主要依據。訊據被告堅決否認有上開自訴人所指之詐欺行為，辯稱：伊沒有
    詐欺之故意，伊是於八十七年間因公司經營困難，有向自訴人借款還債，並將借
    來之錢拿去還債，自訴人知悉此事，其後亦有給付支票，作為清償之用，後來因
    伊有向地下錢莊借錢，所以伊才躲起來，避不見面等語。
四、經查：
（一）自訴人於本院九十一年十一月七日審理時陳稱：「甲○○於八十五年七、八月
      間跟我說他公司經營困難，要向我借錢週轉，我陸陸續續共借給他七十萬元，
      沒有利息，我是向朋友借來借給他的，我是希望甲○○能度過難關，我也可以
      繼續保有工作。」等語。是其就被告之借款事由、經濟狀況、借款使用方向等
      借款事實，均與被告前揭辯詞相符，被告既將借款之目的、經濟狀況如實告知
      自訴人，其後亦確實用於借款目的上，自訴人於自訴狀提及：被告以工廠有豐
      碩盈餘之假象，希望自訴人共同創業打拼為由，誘使自訴人提供現金周轉云云
      ，應非屬事實。亦即，被告於借款過程中，均如實告知自訴人，其即無施用詐
      術使自訴人陷於錯誤而交付金錢之行為，自不得因其嗣後經濟狀況變更而無力
      清償債務，即推論被告有詐欺之行為。
（二）自訴人於前揭審理期日亦陳稱：「每次借錢甲○○沒有交票據給我，是在八十
      六年底，我跟他催討，甲○○才交有五張支票給我。」等語，其於自訴狀亦記
      載：伊要求被告還錢，被告交付三張支票作為清償，結果該三張支票屆期均遭
      退票，自訴人至被告工廠要求被告還款，被告再交付一張本票及二張支票，屆
      期提示再遭退票等語，是其對於自訴人要求清償票款時，均有開立票據以抵償
      先前積欠之支票債務，依上開事實足認被告確有清償債務之誠意。被告交付之
      上開四張支票及一張本票，後雖均遭退票，惟被告對此辯稱：「這些支票都是
      我在發票日前二、三個月拿到的，我拿到之後就馬上拿給乙○○，這些都是我
      的貨款，我也是被騙的。」等語。本院經分別向臺灣土地銀行臺南分行、臺中
      市農會、彰化商業銀行東臺南分行、臺新商業銀行查詢結果，上開支票存款帳
      戶分別係於八十六年十二月十二日、八十七年三月六日、八十六年十二月五日
      、八十七年七月十日列為拒絕往來戶，此有臺灣土地銀行臺南分行八十八年七
      月二十九日南存字第八八００八六一號函、臺中市農會八十八年七月二十二日
      中市農信字第六六二號函、彰化商業銀行東臺南分行八十八年七月二十三日彰
      東臺南字第一六三號函、臺新商業銀行八十八年七月廿六日臺新南東字第八八
    一二八號函附卷可稽，是上開票據之拒絕往來時間，均在被告交付票據予自訴
      人之後，難認被告有故意交付已拒絕往來票據以詐欺自訴人之行為。況且其中
      除臺中市農會之票據係被告配偶陳秀娥之票據外，其餘均為客票，亦與被告之
      上開辯解相符，本院亦認與經驗法則相符，當可採信。
五、綜上所述，被告前揭辯詞，洵非虛詞。此外，本院復查無其他積極證據足資證明
    被告涉有詐欺之犯行，既不能證明被告犯罪，揆諸上揭刑事訴訟法之規定，依
    法應予諭知無罪。
據上論斷，應依刑事訴訟法第三百四十三條、第三百零一條第一項，判決如主文。
中      華      民      國      九十一    年    十一    月    二十九    日
                                臺灣臺中地方法院刑事第四庭
                                        法  官  楊  真  明
右正本證明與原本無異。
如不服本判決，應於送達後十日內向本院提出上訴狀（須附繕本），上訴於臺灣高等
法院臺中分院。
                                        書記官
中      華      民      國      九十一    年    十二    月      二      日
